ACORDAO-COMPLETO-2367640

ACÓRDÃO 7770/2019 ATA 31/2019 - SEGUNDA CÂMARA

VISTOS, relatados e discutidos estes autos de tomada de contas especial, em cujo momento processual se aprecia recurso de reconsideração interposto pelo Instituto de Apoio Técnico aos Países do Terceiro Mundo e por Paulo Roberto da Silva contra o Acórdão 11746/2018-TCU-Segunda Câmara.
ACORDAM os ministros do Tribunal de Contas da União, reunidos em sessão da 2ª Câmara, ante as razões expostas pela relatora, e com fundamento nos arts. 20, 21, 32 e 33 da Lei 8.443/1992, em:
9.1. conhecer do recurso de reconsideração e dar-lhe provimento;
9.2. considerar iliquidáveis as contas do Instituto de Apoio Técnico aos Países do Terceiro Mundo e de Paulo Roberto da Silva e ordenar seu trancamento;
9.3. dar ciência desta deliberação aos recorrentes, à Fundação Cultural Palmares e à Procuradoria da República no Distrito Federal;
9.4. arquivar o processo.

Recurso de reconsideração interposto contra decisão que julgou irregulares contas especiais, em virtude da não comprovação do alcance do objeto pactuado no âmbito de convênio para executar projeto de pesquisa e capacitação em comunidades remanescentes de quilombos.

Segunda Câmara

Fundação Cultural Palmares.

3. Recorrentes: Instituto de Apoio Técnico aos Países do Terceiro Mundo (CNPJ 03.656.923/0001-94) e Paulo Roberto da Silva (CPF XXX.473.180-XX).
3.1. Responsáveis: Instituto de Apoio Técnico aos Países do Terceiro Mundo (CNPJ 03.656.923/0001-94) e Paulo Roberto da Silva (CPF XXX.473.180-XX).

13.1. Ministros presentes: Augusto Nardes (na Presidência), Aroldo Cedraz, Raimundo Carreiro e Ana Arraes (Relatora).
13.2. Ministros-Substitutos presentes: Marcos Bemquerer Costa e André Luís de Carvalho.

ANA ARRAES

ministro Augusto Nardes.

Adoto como relatório a instrução produzida na Secretaria de Recursos (Serur) , com cujo teor se puseram de acordo os dirigentes daquela unidade e o Ministério Público junto ao TCU - MPTCU (peças 60-62) :
"1.	Trata-se de recurso de reconsideração interposto por Instituto de Apoio Técnico aos Países do Terceiro Mundo (Iattermund) e Paulo Roberto da Silva (peças 40-44) , contra o Acórdão 11746/2018-TCU-Segunda Câmara (peça 24) , de relatoria do Ministro Augusto Nardes, com o seguinte teor:
ACORDAM os Ministros do Tribunal de Contas da União, reunidos em Sessão da Segunda Câmara, em: 
9.1. considerar revéis o Sr. Paulo Roberto da Silva e o Instituto de Apoio Técnico aos Países de Terceiro Mundo, nos termos do art. 12, § 3o, da Lei 8.443/1992; 
9.2. julgar irregulares as contas do Instituto de Apoio Técnico Aos Países de Terceiro Mundo - Iattermund e do Sr. Paulo Roberto da Silva, na condição de presidente do Iattermund a¿ época dos fatos, com fundamento nos arts. 1o, inciso I, 16, inciso III, alíneas 'b' e 'c' e § 2o da Lei 8.443/1992 c/c os arts. 19 e 23, inciso III, da mesma Lei, e com arts. 1o, inciso I, 209, incisos II e III e §§ 3o e 5o, 210 e 214, inciso III, do Regimento Interno, e condena¿-los, solidariamente, ao pagamento das quantias a seguir especificadas, com a fixação do prazo de quinze dias, a contar das notificações, para comprovarem, perante o Tribunal (art. 214, inciso III, alínea 'a', do Regimento Interno) , o recolhimento da dívida aos cofres da Fundação Cultural Palmares, atualizada monetariamente e acrescida dos juros de mora, calculados a partir da data discriminada, ate¿ a data do recolhimento, na forma prevista na legislação em vigor: 
	Valor original (R$) 
	Data da ocorrência

	40.000,00
	24/1/2005

	80.000,00
	3/5/2005

	62.000,00
	7/7/2005

	45.000,00
	13/12/2005

9.3 aplicar multa aos responsáveis indicados no subitem anterior, individualmente, no valor de R$ 50.000,00 (cinquenta mil reais) , com fundamento no art. 57 da Lei 8.443/1992, fixando o prazo de 15 (quinze) dias, a contar das notificações, para comprovarem, perante o Tribunal (art. 214, inciso III, alínea 'a', do Regimento Interno) , o recolhimento das dívidas aos cofres do Tesouro Nacional, atualizadas monetariamente desde a data deste acórdão ate¿ a dos efetivos recolhimentos, se forem pagas após o vencimento, na forma da legislação em vigor;
9.4. autorizar, desde logo, nos termos do art. 28, inciso II, da Lei 8.443/1992, a cobrança judicial das dívidas caso não atendidas as notificações;
9.5. encaminhar cópia desta deliberação ao Procurador-Chefe da Procuradoria da República no Distrito Federal, nos termos do § 3o do art. 16 da Lei 8.443/1992 c/c o § 7º do art. 209 do Regimento Interno do TCU, para adoção das medidas cabíveis.
HISTÓRICO
2.	Trata-se de tomada de contas especial (TCE) instaurada pela Fundação Cultural Palmares (FCP) , entidade vinculada ao então Ministério da Cultura (MinC) , em desfavor do Instituto de Apoio Técnico aos Países do Terceiro Mundo (Iattermund) , entidade de direito privado, de natureza de sociedade civil, sem fins lucrativos, e do Sr. Paulo Roberto da Silva, na condição de presidente da convenente à época dos fatos. A TCE foi motivada em virtude da não comprovação do alcance o objeto pactuado no âmbito do Convênio 34/2004 (Siafi 518061) . A avença teve por objetivo a execução do projeto nominado Pesquisa e Capacitação em Comunidades Remanescentes de Quilombos (peça 1, p. 82-114) . 
3.	Para tanto, foram previstos recursos da ordem de R$ 200.200,00, sendo R$ 182.000,00 provenientes de recursos federais e R$ 18.200,00 aportados pela convenente (peça 1, p. 82-84) . Posteriormente, mediante aditivo, o valor original recebeu um acréscimo de R$ 50.050,00, sendo R$ 45.000,00 relativos a¿ concedente e R$ 5.050,00 a título de contrapartida (peça 1, p. 180) . O convênio vigeu entre 29/12/2004 e 30/7/2006, e as contas foram encaminhadas em 12/1/2007 (peça 1, p. 232) . 
4.	No entanto, depois de mais de sete anos e após mudança de sede da FCP em 2013, quando documentos e arquivos ficaram em caixas lacradas e foram misturadas durante a mudança (peça 1, p. 258) , as contas foram, então, analisadas pela Fundação, em 31/10/2014, nos termos da Nota Técnica 51/2014/DPA/FCP (peça 1, p. 258-260) . 
5.	O parecer técnico concluiu que 'não foi constatado na documentação [prestação de contas] encaminhada pela Convenente qualquer peça material que substancie ou comprove a realização das ações pactuadas' (item 2.5, peça 1, p. 260) . Diante disso, foi realizada a glosa integral dos recursos repassados (peça 1, p. 260, 262, 268) . 
6.	No âmbito desta Corte de Contas, foi procedida a citação solidária do Sr. Paulo Roberto da Silva e da Iattermund. O Sr. Paulo, apesar de regularmente notificado (AR à peça 15) , não apresentou suas alegações de defesa, sendo, assim, considerado revel. O Iattermund, após o insucesso da citação pelos correios, foi citado por via editali¿cia (peças 17 e 18) , mas também não atendeu à citação.
7.	Diante disso, os autos foram apreciados por meio do Acórdão 11746/2018-TCU-Segunda Câmara, na forma transcrita no item Introdução. 
8.	Neste momento, Iattermund e Paulo Roberto da Silva interpõem recurso de reconsideração (peças 40-44) , o qual se passa a analisar. 
ADMISSIBILIDADE
9.	Reitera-se o exame preliminar de admissibilidade quanto ao recurso interposto por Iattermund e Paulo Roberto da Silva (peças 40-44) , ratificado pela Exma. Sra. Ministra-Relatora Ana Arraes (peça 55) , que concluiu pelo conhecimento do recurso, suspendendo-se os efeitos dos itens 9.2, 9.3 e 9.4 do Acórdão 11746/2018-TCU-Segunda Câmara. 
MÉRITO                                                                                                                                                                                                                                                                                                                                                                                                                                                                                                                                                                                                                                                                                                                                                                                                                                                                                                                                                                                                                                                                                                                                                                                                                                                                                                                                                                                                                                                                                                                                                                                                                                                                                                                                                                                                                                                                                                                                                                                                                                                                                                                                                                                                                                                                                                                                                                                                                                                                                                                                                                                                                                                                                                                                                                                                                                                                                                                                                                                                                                                                                                                                                                                                                                                                                                                                                                                                                                                                                                                                                                                                                                                                                                                                                                                                                                                                                                                                                                                                                                                                                                                                                                                                                                                                                                                                                                                                                                                                                                                                
10.	Delimitação 
10.1.	Constitui objeto do recurso analisar se:
a)	restou configurada nulidade das citações (peça 40, p. 8) ;
b)	restou configurada prescrição da pretensão punitiva (peça 40, p. 9-21) ;
c)	houve ofensa ao princípio da razoabilidade na aplicação da multa (peça 40, p. 38-40) ;
d)	as contas podem ser consideradas iliquidáveis (peça 40, p. 21-38, 40-41) .
11.	Da análise da potencial nulidade da citação   
11.1.	Defendem os recorrentes que restou configurada a nulidade das citações, tendo em vista os seguintes argumentos: 
a)	 o aviso de recebimento do ofício citatório não foi assinado pessoalmente pelo Sr. Paulo Roberto da Silva, o que configuraria sua nulidade (peça 40, p. 8) ;
b)	a citação por meio de edital da Iattermund igualmente não atingiu seu objetivo, visto que a entidade encontrava-se desativada, e o corpo diretivo havia renunciado, o que, na prática, impossibilitou o conhecimento do ato (peça 40, p. 8) .
Análise
11.2.	Não assiste razão aos recorrentes. Impende esclarecer que as comunicações processuais desta Corte não exigem sua entrega pessoal. Segundo o art. 22, inciso I, da Lei 8.443/92, as comunicações realizadas pelo Tribunal devem observar a forma estabelecida no Regimento Interno/TCU. O artigo 179, inciso II, do RITCU estabelece que as comunicações processuais far-se-ão mediante carta registrada, com aviso de recebimento que comprove a entrega no endereço do destinatário, comando reiterado nos artigos 3º, inciso III, e 4º, inciso II, da Resolução TCU 170, de 30/6/2004, que disciplina a expedição das comunicações processuais pelo Tribunal de Contas da União.
11.3.	Não é necessária a entrega pessoal das comunicações processuais realizadas pelo TCU, razão pela qual o aviso de recebimento não precisa ser assinado pelo próprio destinatário. Assim, apenas quando não estiver presente o aviso de recebimento (AR) específico é que se buscará outro meio de comunicação processual. 
11.4.	Também não há que se falar em aplicação subsidiária das disposições contidas no Código de Processo Civil, pois a matéria é regulada por normativo específico desta Corte de Contas, editado no exercício de sua competência constitucional. A validade de tal critério de comunicação processual é referendada pela jurisprudência deste Tribunal, conforme os Acórdão 316/2018-TCU-Plenário, relator Ministro Vital do Rêgo; 5.419/2017-TCU-2ª Câmara, relator Ministro Augusto Nardes; 2.798/2017-TCU-1ª Câmara, relato Ministro Bruno Dantas; 3.254/2015-TCU-1ª Câmara, relator Ministro Benjamin Zymler.
11.5.	O entendimento desta Corte de Contas encontra amparo em deliberação do Plenário do Supremo Tribunal Federal, proferida em sede de agravo regimental em mandado de segurança (MS-AgR 25.816/DF, relator Ministro Eros Grau) , conforme excerto a seguir transcrito:
EMENTA: AGRAVO REGIMENTAL. MANDADO DE SEGURANÇA. DESNECESSIDADE DE INTIMAÇÃO PESSOAL DAS DECISÕES DO TRIBUNAL DE CONTAS DA UNIÃO. ART. 179 DO REGIMENTO INTERNO DO TCU. INTIMAÇÃO DO ATO IMPUGNADO POR CARTA REGISTRADA, INICIADO O PRAZO DO ART. 18 DA LEI N. 1.533/51 DA DATA CONSTANTE DO AVISO DE RECEBIMENTO. DECADÊNCIA RECONHECIDA. AGRAVO IMPROVIDO.
1. O envio de carta registrada com aviso de recebimento está expressamente enumerado entre os meios de comunicação de que dispõe o Tribunal de Contas da União para proceder às suas intimações.
2. O inciso II do art. 179 do Regimento Interno do TCU é claro ao exigir apenas a comprovação da entrega no endereço do destinatário, bastando o aviso de recebimento simples. (grifos acrescidos) 
11.6.	Isto posto, é de se notar que a notificação do recorrente foi regular (AR à peça 15) , uma vez recebida no endereço correto constante da base de dados da Receita Federal (peça 10) e de acordo com o que dispõe o art. 179 do Regimento Interno/TCU.
11.7.	Quanto à citação via editalícia relativa à Iattermund, verifica-se que também foram seguidos os procedimentos administrativos previstos no art. 179 do Regimento Interno/TCU. Foi primeiramente enviado o ofício citatório para o endereço registrado na base de dados da Receita Federal, em que constava que a entidade possuía situação cadastral ativa (peça 11) . No entanto, o ofício foi devolvido pelos correios, sob a justificativa de mudança de endereço, conforme AR à peça 14. A partir disso, antes da citação por edital, foram adotadas providências que esgotaram as tentativas de localização do Iattermund, conforme registrado em despacho do Serviço de Administração da Unidade Técnica do TCU (peça 16) . Nessas situações, e à luz do que determina o inciso III do art. 179 do RI/TCU, foi procedida a regular citação via edital. 
11.8.	Do exposto, portanto, conclui-se que a preliminar suscitada não merece prosperar. 
12.	Da análise da potencial prescrição da pretensão punitiva    
12.1.	Defendem os recorrentes que restou configurada a prescrição da pretensão punitiva desta Corte de Contas, ante o decurso de prazo superior a dez anos entre o fato gerador e a citação dos responsáveis, cabendo o afastamento da multa aplicada. Sua tese tem por base os seguintes argumentos: 
a)	a própria instrução da unidade técnica do TCU deixou de propor a aplicação de multa (peça 40, p. 9) ;
b)	apesar de a instrução técnica ter contado o prazo partindo da prestação de contas (30/9/2006) , findando na manifestação da unidade técnica pela citação dos recorrentes (13/3/2018) , ha¿ que se considerar como data final não essa, mas a data em que os recorrentes foram efetivamente citados. No caso, o primeiro recorrente foi citado pela publicação do Edital no DOU de 27/6/2018, e o segundo, citado por carta com AR no dia 9/4/2018 (peça 40, p. 9) ;
c)	a questão ainda não foi definitivamente resolvida pelo Supremo Tribunal Federal (STF) (recurso extraordinário 636.886AL, pendente de julgamento) quanto à controvérsia existente entre o posicionamento do TCU no âmbito do Acórdão 1441/2016-TCU-Plenáriolenário, que adota o prazo prescricional de dez anos, e, de outro lado, o prazo prescricional de cinco anos acolhido pela Justiça Federal, pelo Superior Tribunal de Justiça (STJ) e pelo próprio STF, em decisão monocrática proferida pelo Ministro Roberto Barroso (peça 40, p. 10) ;
d)	o entendimento dessa Corte, consubstanciado no Acórdão 1441/2016-TCU-Plenáriolena¿rio, é no sentido de que a pretensão punitiva do TCU subordina-se ao prazo geral de prescrição indicado no art. 205 do Código Civil, e que tal prescrição e¿ contada a partir da data da ocorrência da irregularidade sancionada, nos termos do art. 189 do Código Civil. Com isso, restaria configurada a prescrição, tendo em conta que a prestação de contas era devida para 30/9/2006, e a citação deu-se em 27/6/2018, ou seja, passados mais de dez anos (peça 40, p. 10-11) ;
e)	somente entre a data em que a prestação de contas foi protocolada na Fundação Palmares (17/1/2007) e a data da primeira análise dos documentos, realizada em 31/10/2014, por meio da Nota Técnica 52051/2014/DPA/FCP, decorreram mais de sete anos e dez meses (peça 40, p. 11) ;
f)	a Justiça Federal, o STJ e o STF têm esposado entendimento de que a prescrição da pretensão punitiva do TCU seria quinquenal, e não decenal, conforme exemplos de julgados trazidos aos autos (peça 40, p. 11-21) . 
Análise
12.2.	Assiste razão aos recorrentes quanto à configuração da prescrição da pretensão punitiva desta Corte de Contas. A jurisprudência do TCU tem entendimento firmado de que a pretensão punitiva deste Tribunal subordina-se ao prazo geral de prescrição de dez anos, estipulado no art. 205 da Lei 10.406/2002 (Código Civil) , cuja contagem inicia-se na data de ocorrência da irregularidade sancionada, nos termos do art. 189, e se interrompe, uma única vez, na data do ato que ordenar a citação, a audiência ou a oitiva da parte, conforme determina o art. 202, inciso I, do mesmo diploma legal. Quando o fato irregular, motivador da sanção, for o não alcance dos objetivos do convênio, o prazo para a prescrição da pretensão punitiva do TCU começa a fluir a partir do fim do prazo para prestação das contas, momento em que se conclui a última etapa do ajuste, e o Estado deve começar a agir para defender seus interesses. 
12.3.	Nesse sentido são os Acórdão 10364/2017-TCU-Segunda Câmara, relator Ministro Marcos Bemquerer; 5.130/2017-TCU-1ª Câmara, relator Ministro Bruno Dantas; 2.901/2017-TCU-2ª Câmara, relator Ministro Aroldo Cedraz; 374/2017-TCU-Plenário, relator Ministro Bruno Dantas; 8.801/2016-TCU-2ª Câmara, relator Ministro Marcos Bemquerer; 4.790/2016-TCU-1ª Câmara, relator Ministro Bruno Dantas; 1.441/2016-TCU-Plenário, relator Ministro Walton Alencar Rodrigues.
12.4.	No caso em análise, verifica-se que o termo inicial estabeleceu-se na data em que findou o prazo para prestação das contas, ou seja, em 30/9/2006 (peça 1, p. 94 e 152) . A interrupção da contagem do prazo, por outro lado, ocorreu em 13/3/2018, materializada pelo ato que ordenou a citação dos responsáveis (peça 9) . Portanto, verifica-se que, de fato, houve decurso de prazo superior a dez anos, tendo, assim, restado prescrita a pretensão punitiva desta Corte de Contas. 
12.5.	Posto isso, resta acolhida a preliminar suscitada pelos responsáveis. 
13.		Da análise da potencial ofensa ao princípio da razoabilidade na aplicação da multa   
13.1.	Defendem os recorrentes que houve excesso na aplicação da pena de multa, tendo em vista os seguintes argumentos: 
a)	o fato de os recorrentes não terem atendido às citações não pode ser interpretado como não demonstração de boa-fé. Pelo contrário, a desídia da Administração em analisar as contas apresentadas explica a impossibilidade de terem tomado ciência das citações. Diante disso, não há como alegar ausência de boa-fé dos responsáveis pelo não atendimento das determinações ou do adequado cumprimento do objeto conveniado (peça 40, p. 38-39) ;
b)	as multas aplicadas, no valor individual de R$ 50.000,00, violam os princípios da razoabilidade e da proporcionalidade, os quais devem nortear os atos emanados dos órgãos públicos, funcionando como limite ao exercício da discricionariedade do administrador, do legislador e do juiz (peça 40, p. 39-40) . 
Análise
13.2.	Diante da configuração da prescrição da pretensão punitiva deste Tribunal, analisada no item anterior desta instrução, resta superada a questão trazida pelos responsáveis. 
14.	Da análise da potencial declaração das contas como iliquidáveis
14.1.	Defendem os recorrentes que as contas devem ser declaradas iliquidáveis, tendo em vista o longo decurso de tempo tanto entre a prestação das contas e a análise do órgão repassador, como também entre o fato gerador e a citação dos responsáveis, além do extravio de documentos pelo tomador de contas e, ainda, diante da extinção e inacessibilidade dos arquivos da Iattermund. Tal conjuntura comprometeu a aplicação do princípio do devido processo legal, prejudicando o exercício das garantias do contraditório e da ampla defesa. Sua tese tem por base os seguintes argumentos: 
a)	o convênio foi assinado em 2004, com prestação de contas prevista para setembro de 2006. As contas foram prestadas em 17/1/2007, mas sua primeira análise ocorreu apenas em 31/10/2014, sendo que o ex-presidente havia saído da instituição há mais de seis anos, e a entidade não mais funcionava desde 2012, tendo seu acervo documental sido transferido para Santa Maria da Vitória/BA, cidade natal de seu fundador, que veio a falecer logo após, ainda em 2012 (peça 40, p. 4-5, 21) ;
b)	as tentativas de contato do Sr. Paulo Roberto com herdeiros do fundador, para ter acesso a eventuais documentos, resultaram infrutíferas, possivelmente em razão de desgastes havidos na relação anteriormente (peça 40, p. 5) ;
c)	o Sr. Paulo Roberto da Silva presidiu o Iattermund até junho de 2008, quando renunciou ao mandato, como atesta ata registrada em cartório. Nova diretoria foi eleita na mesma data e permaneceu em exercício até 12/2/2012, quando também renunciou. Não há notícias que tenha sido substituída por outro quadro diretivo (peça 40, p. 5, 21-22) ;
d)	após deixar a presidência do instituto, o Sr. Paulo Roberto da Silva, mesmo possuindo sempre o mesmo endereço na cidade de Porto Alegre, não teve mais notícias do presente convênio, bem como nunca foi citado ou intimado pessoalmente sobre o ajuste (peça 40, p. 5, 22) ;
e)	ainda que conste como representante do Instituto o Sr. Carlos Augusto Fernandez, esse deixou sua presidência em 2012, com sua renúncia devidamente formalizada em carta com assinatura reconhecida em cartório. Quando isso aconteceu e, em razão de desentendimentos internos, o Iattermund deixou de funcionar. Por tal razão, o ofício citatório não logrou êxito em sua notificação (peça 40, p. 5, 22) ; 
f)	com a paralisação de suas atividades e sem corpo diretivo constituído, o endereço no Setor Comercial Sul, em Brasília, também deixou de existir. Diante disso, como o seu fundador, Sr. Clodomir Santos de Morais, já vivia em sua cidade natal, Santa Maria da Vitória/BA, o acervo do Iattermund, bem como suas publicações e os documentos relativos a este convênio, foram transferidos em caixas sem organização para aquele município, em 2012. No entanto, pouco tempo depois, o Sr. Clodomir Santos de Morais veio a falecer. Após tal ocorrido, o Sr. Paulo Roberto não conseguiu acesso aos documentos junto aos herdeiros do fundador, prejudicando o exercício do seu direito de defesa (peça 40, p. 5, 22) ; 
g)	em paralelo, houve a mudança de sede da Fundação Palmares que, além de atrasar a avaliação da prestação de contas, provavelmente acarretou a perda de documentos, uma vez que caixas com documentos de todos os departamentos se misturaram, conforme relatado na Nota Técnica 52051/2014/DPA/FCP (peça 5, p. 82) (peça 40, p. 5-6, 22) ; 
h)	os fatos narrados caracterizam a situação de caso fortuito ou força maior, comprovadamente alheios à vontade do recorrente, a que alude o art. 20 da Lei 8.443/1992, e que encontram amparo no ordenamento jurídico. Invoca-se, assim, os princípios da boa-fé, da isonomia, da segurança jurídica e da estabilidade das relações constituídas (peça 40, p. 23-24) ; 
i)	os recorrentes não têm condições de buscar, diante do decurso de vários anos, informações e provas acerca das acusações que lhes são imputadas, o que compromete de forma irremediável o exercício do devido processo legal. O TCU tem considerado, em situações semelhantes, que as contas seriam iliquidáveis, ordenando seu trancamento (Acórdão 3308/2016-TCU-Segunda Câmara, Acórdão 1560/2014-TCU-Segunda Câmara, 2.647/2007-TCU-Plenário, 2.961/2005-TCU-1ª Câmara, 839/2007-TCU-2ª Câmara, 1.694/2007-TCU-2ª Câmara) (peça 40, p. 24-32) ; 
j)	o objeto conveniado foi cumprido, mediante a entrega de todos os relatórios contratados à Fundação. Foram localizados ofícios e memorandos internos que comprovam a entrega da totalidade dos relatórios previstos no convênio, os quais foram ignorados na análise da prestação intempestiva das contas. Tal fato demostra que a afirmativa presente na Nota Técnica 051/2014/DPA/FCP, de que não teria sido constatada na documentação encaminhada pelo convenente qualquer peça material que comprove a realização das ações pactuadas, é inverídica. Decerto, os recorrentes não podem ser penalizados por eventual desorganização ou perda de acervo da Fundação (peça 40, p. 6, 32) ;
k)	mediante contato com pessoas que trabalhavam à época na FCP, o Sr. Paulo Roberto conseguiu obter cópias de documentos que devem ter-se extraviado nas caixas mencionadas na Nota Técnica 051/2014/DPA/FCP. Um exemplo é o Ofício 50/2008, enviado pelo Sr. Paulo Roberto à Diretora de Patrimônio Afro-brasileiro, da Fundação Palmares, e protocolado naquela Fundação em junho de 2008, sob o protocolo FCP/FCP 01420.001709/2008-18. Ele atesta a entrega de todos os relatórios referentes ao convênio em tela. No verso deste Ofício consta despacho da mesma Diretora de Patrimônio Afro-brasileiro, encaminhando a referida documentação ao servidor Maurício, em 16/6/08, o qual, por sua vez, encaminhou a¿ servidora Bianca, dois dias depois, 'para conhecimento e adoção das medidas cabíveis'. Tal prova demonstra que os documentos foram, de fato, entregues, porém, não considerados na análise da prestação das contas (peça 40, p. 32-33) ;
l)	outra prova que confirma que tais documentos foram devidamente entregues à Fundação reside na localização de dois desses relatórios impressos nos arquivos da FCP. São eles: Relatório sobre as Oficinas realizadas nos Núcleos Kalunga, nos municípios de Cavalcante, Monte Alegre e Teresina no Estado de Goiás e o Relatório da Oficina de Capacitação no Estado da Bahia, os quais são anexados aos autos por meio do presente recurso. Portanto, se dois documentos puderam ser encontrados impressos, dez anos após, nos arquivos da Fundação, ainda que de forma desorganizada, prova-se que as informações presentes no Ofício 50/2008 são verídicas, segundo o qual todos os relatórios foram apresentados à época. Ou seja, os documentos entregues posteriormente, em 2008, em complemento à prestação de contas, realizada em 2007, não foram considerados na análise das contas (peça 40, p. 33-34) ;
m)	foi encontrado no sistema informatizado da Fundação o Memorando 2234/2006/DPA/FCP, elaborado pela Diretora Substituta do Departamento de Patrimônio Afro-brasileiro, que encaminhou ao servidor Oscar Henrique Cardoso, da Assessoria de Comunicação Social da Fundação Palmares, cinco exemplares do CD-ROM 'Registro das Atividades', produto do Convênio 34/2004, firmado entre a FCP e o lattermund. Tal acervo não foi mencionado na prestação das contas (peça 40, p. 34) ;
n)	 foi formalmente apresentado requerimento à FCP, requisitando os referidos documentos e CDs (peça 40, p. 34) ;
o)	em paralelo, as notas fiscais, extratos bancários e demais documentos fiscais juntados com a prestação de contas, e presentes nos autos às peças 2 a 6, também comprovam que o convênio foi devidamente executado (peça 40, p. 34) ;
p)	 caso, eventualmente, entenda-se que não houve o cumprimento integral da avença, terá havido, pelo menos, o cumprimento parcial do objeto, de forma que a devolução total dos recursos caracterizaria enriquecimento sem causa do Estado (peça 40, p. 35-38) ;
q)	suscita-se no caso em análise a aplicação da teoria do adimplemento substancial, de modo que, tendo os recorrentes demonstrado documentalmente o cumprimento de parte do objeto, por meio dos documentos localizados neste momento junto à FCP e anexados ao presente recurso, não se mostra razoável a devolução integral dos valores repassados, devendo ser computadas somente as diferenças não cumpridas (peça 40, p. 35) ;
r)	considerando que o recorrente recebeu, agora, documentos localizados pela Fundação Palmares em seus arquivos, relatórios esses antes tidos como inexistentes, resta demonstrado que os demais relatórios constantes do Ofício 50/2008 igualmente existem, somente não foram, até o momento, encontrados, tendo em vista a afirmativa da própria FCP que misturou as caixas com os documentos de todos os departamentos, quando de sua mudança de sede, no ano de 2013. Resta, assim, também, comprovada a boa-fé dos recorrentes (peça 40, p. 40-41) .
14.2.	 Ato contínuo, anexa aos autos os seguintes documentos: 
a)	atas registradas no 2º Cartório de Registro de Brasília/DF e carta de renúncia da diretoria do Instituto (peça 40, p. 43-55) ; 
b)	Ofício 50/2008, do lattermund, em 13/6/2008 (peça 40, p. 56-57) ; 
c)	Relatório sobre as Oficinas realizadas nos Núcleos Kalunga, nos municípios de Cavalcante, Monte Alegre e Teresina no Estado de Goiás e o Relatório da Oficina de Capacitação no Estado da Bahia (peça 40, p. 58-80, peças 41-44, p. 1-12) ; 
d)	Memorando 2234/2006/DPA/FCP, de 17/5/2006 (peça 44, p. 13) ; 
e)	requerimento protocolado pelo Sr. Paulo Roberto da Silva perante a FCP, solicitando os documentos da prestação de contas (peça 44, p. 14-16) .  
Análise
14.3.	Assiste razão aos recorrentes. No caso em tela, restaram configurados elementos que possibilitam a classificação das presentes contas como iliquidáveis. 
14.4.	Conforme a Lei 8.443/1992, arts. 20 e 21, as contas serão consideradas iliquidáveis quando caso fortuito ou de força maior, comprovadamente alheio à vontade do responsável, tornar materialmente impossível o julgamento de mérito a que se refere o art. 16 desta Lei. Nessa situação, o Tribunal ordenará o trancamento das contas que forem consideradas iliquidáveis e o consequente arquivamento do processo. 
14.5.	A jurisprudência desta Corte de Contas também já se manifestou no sentido de que se consideram iliquidáveis as contas na hipótese da ocorrência de extravio de prestação de contas derivada da desorganização administrativa do concedente, portanto fora do controle de quem tinha o dever de prestá-las (Acórdão 2294/2012-TCU-Plenário, relator Ministro Walton Alencar Rodrigues) .
14.6.	No caso em tela, os recorrentes carrearam aos autos provas de que os relatórios contratados foram entregues à entidade repassadora, porém não foram objeto de análise da prestação das contas, potencialmente em decorrência do extravio dos arquivos de posse da FCP, aliado ao longo decurso de tempo entre a entrega dos produtos e a efetiva análise da execução do convênio.  
15.	Em síntese, o convênio em tela visava à realização de pesquisa, prospecção e capacitação em comunidades quilombolas, tendo vigido entre 29/12/2004 e 30/7/2006. A prestação de contas foi encaminhada em 12/1/2007 (peça 1, p. 232) . Posteriormente, documentação complementar foi entregue por meio do Ofício 50/2008, em 13/6/2008 (peça 40, p. 56-57) . 
16.	Contudo, a primeira análise das contas somente foi realizada em 31/10/2014, decorridos mais de sete anos da entrega das contas e após mudança de sede da FCP em 2013, quando arquivos foram perdidos, conforme é relatado na Nota Técnica 51/2014/DPA/FCP, que procedeu a análise dos aspectos técnicos da avença (peça 1, p. 258-260) .
16.1.	Conforme registrado na referida Nota Técnica, o plano de trabalho da avença previa a realização das seguintes ações (peça 5, p. 83) : 
Meta 1 - Pesquisa e Capacitação em Comunidades Remanescentes de Quilombos
Etapa 1.1 - Prospecção em curso em comunidades quilombola do Rio Grande do Sul;
Etapa 1.2 - Curso de liderança em quilombolas;
Etapa 1.3 - Pesquisa e prospecção socioeconômica e cultural de comunidades quilombolas de Alcântara/MA;
Etapa 1.4 - Seminário remanescentes de quilombos.
Aditivo - Etapa 1 - Oficina de liderança quilombola da Bahia;
Aditivo - Etapa 2 - Oficina de liderança quilombola do estado de Goiás. 
16.2.	A Nota Técnica inicia a análise das contas informando sobre o extravio de arquivos, cujo excerto segue reproduzido adiante, tendo em vista a relevância das informações declaradas (peça 5, p. 82) :   
1.1 É oportuno esclarecer inicialmente que na segunda quinzena de janeiro de 2013, ocorreu a mudança da sede da FCP (saída Ed. Parque da Cidade Corporate, endereço SCS Qd 09, Torre B, Brasília/DF, e instalação no Ed. ATP, endereço Quadra 601 Norte - SGAN - Lote L, em Brasília/DF) . Além da mudança de instalações, a presidência da FCP também foi alterada. 
O período de mudança e adequação das instalações do novo endereço só foi concluído no início de 2014. Nesse intervalo, parte significativa dos documentos e arquivos do DPA ficou em caixas lacradas, em consequência das obras de troca de piso do 3º andar do Ed. ATP, da montagem dos arquivos deslizantes, localização e separação das caixas do DPA, DPE, CNIRC, Procuradoria Federal, CGE e CGI, que foram misturadas durante a transferência de endereços. 
Portanto, as ocorrências relatadas explicam a falta de manifestação tempestiva deste Departamento no que se refere à manifestação técnica na prestação de contas do convênio em tela. (grifos nossos) 
16.3.	Na sequência, a análise afirma que não foi constatada na documentação encaminhada pela convenente qualquer peça material que comprovasse a realização das ações pactuadas. Com isso, foi recomendada a glosa integral dos recursos repassados.
16.4.	O documento descreve que, em 12/1/2007, por meio do Ofício 4/2007, foi encaminhada pela convenente a prestação de contas, composta de: declaração de guarda de documentos, relatório da execução físico-financeira, relatório de execução da receita e despesa, relação de pagamentos, cópia do termo de convênio e termo aditivo, extratos bancários, recibos, notas fiscais, comprovantes de pagamento e faturas e termos de homologação de procedimentos licitatórios (peça 5, p. 83) . Tais documentos constam dos presentes autos às peças 2, p. 4-51, peças 3-4, peça 5, p. 1-58. A análise, contudo, não faz menção à existência de outros relatórios entregues pelos responsáveis. 
16.5.	Fundamentado nas conclusões daquela Nota Técnica, foi emitido o Parecer Financeiro 65/2014/CCONV, confirmando a não aprovação da prestação de contas. Ainda, resta mencionado que, tendo em vista que a execução técnica não foi aprovada, considerou-se desnecessário realizar a análise das questões financeiras da avença (peça 5, p. 86-88) . 
16.6.	Em contraponto às conclusões da FCP, os recorrentes demonstraram que protocolaram, posteriormente ao Ofício 4/2007, também o Ofício 50/2008, em 13/6/2008, por meio do qual foram encaminhados à Fundação os produtos contratados pelo convênio, quais sejam (peça 40, p. 56) :
01 CD com o relatório da Oficina Kalunga/GO e de fotografia do curso; 01 CD com relatório de prospecção no RS; 01 CD da prospecção de Alcântara; 01 CD do relatório do curso de lideranças quilombola e seu registro fotográfico; 01 CD com relatório da Oficina Bahia e seu registro fotográfico; 04 camisetas de pesquisa e participantes; 04 sacolas de pesquisa e participantes; 04 calculadoras de uso descartável do participantes; 01 CD do Seminário Remanescentes de Quilombos e lista de presença; 04 exemplares da Capacitação Massiva.
16.7.	No citado ofício, tem-se registrado o protocolo de recebimento pela Fundação, bem como o encaminhamento interno para análise e adoção das medidas cabíveis (peça 40, p. 57) . Adicionalmente, verifica-se que os relatórios elencados no Ofício 50/2008 compõem os produtos contratados pelo convênio, em sua totalidade. 
16.8.	Ademais, o Sr. Paulo Roberto trouxe aos autos cópia de dois dos relatórios mencionados: Relatório sobre as Oficinas realizadas nos Núcleos Kalunga, nos municípios de Cavalcante, Monte Alegre e Teresina no Estado de Goiás e o Relatório da Oficina de Capacitação no Estado da Bahia (peça 40, p. 58-80, peças 41-43 e peça 44, p. 1-12) . Esses dois documentos, obtidos mesmo após o longo decurso de tempo, acrescentam elementos de convicção sobre a regularidade dos relatórios produzidos.  
16.9.	Diante dos fatos apresentados, verifica-se que, apesar de a FCP ter recebido os produtos do convênio, tais documentos sequer foram analisados, ou mesmo localizados nos arquivos da Fundação, tendo em vista que não há qualquer referência ao recebimento do Ofício 50/2008, e respectivos relatórios, na Nota Técnica 52051/2014/DPA/FCP, que analisou a execução física da avença. Em contrapartida, a própria FCP reconhece que diversos arquivos foram perdidos durante a mudança de sede, a qual demorou um ano para se concretizar. 
16.10.	A demora injustificada em proceder a análise das contas igualmente pesa a favor dos recorrentes. Não merece acolhida a afirmação da FCP de que a mudança de sede, iniciada em 2013 e finalizada em 2014, explicaria a falta de manifestação tempestiva dos aspectos técnicos da prestação de contas do convênio em tela (Nota Técnica 52051/2014/DPA/FCP) . Cabe ressaltar que as contas foram prestadas em janeiro de 2007, e posteriormente complementadas em junho de 2008. Não há nos autos qualquer justificativa para não ter sido realizada a análise das contas no período de seis anos entre as primeiras informações prestadas, em 2007, até a mencionada mudança de sede, em 2013. 
16.11.	Nesse sentido, a jurisprudência deste Tribunal entende que, nos casos em que há excessiva demora do órgão ou entidade concedente em adotar providências com vistas à apuração da boa e regular aplicação de verba conveniada e que não há comprovação efetiva da omissão dos responsáveis no dever de prestar contas, estas devem ser consideradas iliquidáveis, ordenando-se seu trancamento. Ademais, falhas processuais atribuíveis ao Estado que reduzem a capacidade de defesa do administrado, em evidente ofensa aos princípios do contraditório e da ampla defesa, tornam iliquidáveis as contas, nos casos específicos em que tais elementos fiquem demonstrados, como se mostra na situação em análise, diante do extravio de documentos probantes entregues à FCP (Acórdão 7948/2014-TCU-Segunda Câmara, relator Ministro Raimundo Carreiro; 8.044/2013-TCU-1ª Câmara, relator Ministro Valmir Campelo; 720/2008-TCU-2ª Câmara, relator Ministro Augusto Sherman; 2.286/2007-TCU-1ª Câmara, relator Ministro Marcos Bemquerer) . 
16.12.	Em síntese, o longo decurso de prazo para a análise das contas prestadas ao órgão repassador e, por consequência, para a instauração da presente TCE, aliado à perda de documentos constantes dos arquivos da FCP, juntamente ao encerramento da Iattermund, nesse ínterim, o que acarretou dificuldades de acesso aos arquivos do convênio, prejudicado pelo excessivo tempo transcorrido, demonstram elementos capazes de caracterizar prejuízo ao exercício do direito de ampla defesa. Diante disso, resta configurada situação em que se aplica o disposto no art. 20 da Lei 8.443/1992, em que é adequado o trancamento das contas consideradas iliquidáveis, com o consequente arquivamento dos presentes autos. 
16.13.	Posto isso, verifica-se que procedem os argumentos apresentados pelos recorrentes.
CONCLUSÃO
17.	Da análise anterior, conclui-se que:
a)	restou configurada a prescrição da pretensão punitiva; e
b)	as contas devem ser consideradas iliquidáveis. 
18.	Assim, os argumentos apresentados pelos responsáveis têm o condão de modificar a deliberação recorrida, impondo-se o provimento do pedido, alterando-se o posicionamento do Tribunal.
PROPOSTA DE ENCAMINHAMENTO
19.	Diante do exposto, com fundamento nos artigos 32, inciso I; e 33, da Lei 8.443/1992, submetem-se os autos à consideração superior, com posterior encaminhamento ao Ministério Público junto ao Tribunal de Contas da União e ao Gabinete do Relator, propondo:
a)	conhecer do recurso e, no mérito, dar-lhe provimento; 
b)	com fundamento no art. 21 da lei 8.443/92 c/c art. 211 do Regimento Interno, considerar iliquidáveis as contas do Instituto de Apoio Técnico aos Países do Terceiro Mundo (Iattermund) e do Sr. Paulo Roberto da Silva, ordenando seu trancamento;
c)	comunicar a deliberação que vier a ser proferida por esta Corte aos recorrentes, à Fundação Cultural Palmares, à Procuradoria da República no Distrito Federal e aos demais interessados."
É o relatório.

Claudismar Zupiroli (OAB/DF 12.250) e outros representando o Instituto de Apoio Técnico aos Países do Terceiro Mundo e Paulo Roberto da Silva.

Procuradora-geral Cristina Machado da Costa e Silva.

TOMADA DE CONTAS ESPECIAL. IMPUGNAÇÃO DAS DESPESAS DE CONVÊNIO. CONTAS IRREGULARES E DÉBITO. RECURSO DE RECONSIDERAÇÃO. PRESCRIÇÃO DA PRETENSÃO PUNITIVA. DOCUMENTOS NÃO AVALIADOS PELO CONCEDENTE POR RAZÕES ALHEIAS À VONTADE DO RESPONSÁVEL. PROVIMENTO. CONTAS ILIQUIDÁVEIS. TRANCAMENTO.

TOMADA DE CONTAS ESPECIAL (TCE)

Secretaria de Recursos (Serur).

Atendidos os requisitos de admissibilidade definidos nos artigos 32, inciso I, e 33 da Lei 8.443/1992, conheço do recurso de reconsideração interposto pelo Instituto de Apoio Técnico aos Países do Terceiro Mundo (Iattermund) e por Paulo Roberto da Silva contra o Acórdão 11746/2018-TCU-Segunda Câmara, que julgou suas contas irregulares, os condenou em débito e lhes aplicou multas.
2. 	A decisão recorrida resultou da tomada de contas especial instaurada pela Fundação Cultural Palmares (FCP) em virtude da não comprovação do alcance do objeto pactuado no âmbito do Convênio 34/2004 (Siafi 518061) , no valor de R$ 200.200,00, cujo objetivo foi a execução do projeto Pesquisa e Capacitação em Comunidades Remanescentes de Quilombos.
3.	O recorrente alegou, em síntese: i) as citações deveriam ser consideradas nulas, uma vez que não foram entregues aos recorrentes; ii) teria ocorrido a prescrição da pretensão punitiva, em razão de prazo superior a dez anos entre ato punível e data da citação; iii) não haveria razoabilidade no valor das multas aplicadas; iv) as contas poderiam ser consideradas iliquidáveis.
4.	Após analisar os elementos trazidos pelos recorrentes, a Secretaria de Recursos (Serur) concluiu por acolher parte dos argumentos e propôs o provimento do recurso, para julgar as contas dos recorrentes iliquidáveis. O Ministério Público junto ao TCU - MPTCU assentiu com a proposta.
5.	Estou de acordo com o encaminhamento indicado pela Serur e adoto seus fundamentos como minhas razões de decidir, sobretudo pelos motivos que passo a apresentar.
6.	De acordo com as regras do Regimento Interno do TCU sobre as comunicações do Tribunal e com jurisprudência consolidada, a citação foi realizada de forma adequada, de modo que em relação a esta alegação não assiste razão aos recorrentes. 
7.	No tocante à aplicação da multa, conforme devidamente explanado pela unidade técnica, de fato, na data em que foi efetivada a citação, já haviam decorridos mais de dez anos dos fatos que a motivaram, razão pela qual não caberiam sanções aos responsáveis, em consonância com a jurisprudência predominante neste Tribunal acerca da prescrição decenal da pretensão punitiva. 
8.	Para sustentar a possibilidade de considerar as contas iliquidáveis, os responsáveis apresentaram diversas evidências que indicam terem sido enviados documentos à FCP capazes de comprovar a execução do objeto, os quais, no entanto, não chegaram a ser avaliados pela fundação. Corrobora essa linha de argumentação nota técnica emitida pela própria entidade, que admite ter havido mistura de caixas de documentos com de outros órgãos em processo de mudança de instalações físicas, o que pode explicar a possibilidade de extravio documental.
9.	É forçoso admitir que, tendo o convenente apresentado prestação de contas ao concedente, a conclusão quanto ao alcance do objetivo da avença deve necessariamente contemplar a análise de todos os elementos apresentados para tal. Seria demasiado rigoroso, e até arbitrário, presumir a irregularidade das contas sem ter avaliado todos os elementos que o convenente apresentou com a intenção de comprovar a regularidade.
10.	A instauração da TCE teve por base a Nota Técnica 51/2014/DPA/FCP (peça 1, p. 258-260) , em cuja análise não há menção ao Ofício 50/2008, encaminhado pela Iattermund, embora conste protocolo de recebimento da FCP para este documento. O teor do ofício se refere ao encaminhamento de comprovantes dos diversos produtos objeto do convênio. Nas alegações de defesa, parte dos documentos indicados no referido ofício foi apresentada ao Tribunal. Portanto, a tese dos recorrentes tem plausibilidade, na medida em que traz elementos de convicção à afirmação de que parte dos elementos enviados para prestar contas não foi avaliada pela concedente.
11.	Nesse sentido, resta configurada a hipótese prevista no art. 20 da Lei 8.443/1992 de que "as contas serão consideradas iliquidáveis quando caso fortuito ou de força maior, comprovadamente alheio à vontade do responsável, tornar materialmente impossível o julgamento de mérito a que se refere o art. 16 desta Lei".
12. 	Diante dessas considerações, em alinhamento à proposta da Serur, acolhida pelo MPTCU, concluo pelo provimento do recurso, para considerar as contas iliquidáveis e determinar seu trancamento.
	Ante o exposto, voto por que seja adotada a minuta de acórdão que submeto à apreciação deste Colegiado.
TCU, Sala das Sessões Ministro Luciano Brandão Alves de Souza, em 3 de setembro de 2019.
ANA ARRAES 
Relatora